臺灣高等法院刑事判決　　　　　　　　95年度上訴字第4653號
上　訴　人　臺灣板橋地方法院檢察署檢察官
被　　　告　甲○○
上列上訴人因被告違反商業會計法等案件，不服臺灣板橋地方法
院94年度訴更字第6號，中華民國95年11月16日第一審判決（起
訴案號：臺灣板橋地方法院檢察署93年度偵字第13324號），提
起上訴，本院判決如下：
    主  文
上訴駁回。
    理  由
一、本件聲請簡易判決處刑意旨略以：被告甲○○於民國91年間
    某日，透過報紙分類廣告，向朱叔悠（已於93年4 月10日死
    亡）借款新台幣（下同）10萬元，後因無力償還，遂同意擔
    任虛設行號群舟實業有限公司（下稱群舟公司，91年8 月至
    92年9 月址設臺北縣永和市○○街24巷22號）之負責人，而
    有關群舟公司之設立所需之相關文件，朱叔悠則指派詹木松
    （另經檢察官簽分偵辦）負責與被告接洽及聯絡，自此時起
    ，三人均明知群舟公司係虛設之行號，並無進貨及銷貨之事
    實，即共同基於幫助他人逃漏營業稅捐及偽造文書之概括犯
    意聯絡，為下列行為：
  (一)自91年8 月間起，至92年8 月間止，明知群舟公司並未向如
　　附表一所示公司實際進貨，竟要求如附表一所示公司，開立
    買受人為群舟公司之不實統一發票予群舟公司，供群舟公司
    報稅時，作為進項稅額扣抵銷項稅額，使群舟公司得以此不
    正方法逃漏營業稅。
  (二)復以群舟公司名義，先後在上址連續多次以明知為不實之事
　　項而填製會計憑證即統一發票，金額總計24,642,472元，並
    分別持交如附表二所示之公司，以作為進貨憑證，並於如附
    表二所示公司分別依營業稅法規定申報營業稅時，用以申報
    扣抵進項稅額，致如附表二所示公司，以此不正當方法總計
    逃漏營業稅總額1,045,920 元。
  (三)又於91年9 月至92年6 月間，明知群舟公司並無外銷事實，
　　為冒退群舟公司之營業稅，竟將如附表三所示之不實內容填
    載在「營業人銷售額與稅額申報書（即通稱之四○一表）」
    及「營業人申報適用零稅率銷售額清單」上，持向臺北市稅
    捐稽徵處信義稽徵所申報外銷零稅率出口銷售額47,454,999
    元而行使之，以「假出口、真退稅」之詐術方式，使稅捐機
    關陷於錯誤，而退還營業稅額2,325,305 元。
    因認就上開犯罪事實(一)、(三)部分，被告涉有刑法第339 條第
    1 項詐欺取財罪嫌、第216 條、第215 條行使業務上登載不
    實文書罪嫌；就上開犯罪事實(二)部分，被告涉有商業會計法
    第71條第1 款罪嫌、稅捐稽徵法第43條罪嫌（按：聲請意旨
    原未區分何犯罪事實係觸犯何罪名，僅籠統載明被告係涉犯
    商業會計法第71條第1 款罪嫌、稅捐稽徵法第43條罪嫌及刑
    法第339 條第1 項詐欺取財罪嫌，嗣經公訴檢察官於原審94
    年7 月8 日審理時當庭更正及變更如上）。
二、聲請意旨認被告甲○○涉有前揭犯行，係以：(1)被告於偵查
    中供承不諱；(2)群舟公司設立登記表、財政部臺北市國稅局
    審三科查緝案件稽查報告書（含群舟公司涉嫌虛設行號相關
    資料分析表、專案申請調檔統一發票查核名冊、營業人銷售
    額與稅額申報書、營業人申報適用零稅率銷售額清單）各1
    件等證據資料，為其主要論斷之依據。訊據被告對聲請意旨
    所指之違反商業會計法等犯行均堅決否認，辯稱：我於91年
    間看報紙向一位朱先生借了10萬元，我一開始有還錢，後來
    因無能力還錢，朱先生就來找我，他說我沒辦法還錢的話，
    就幫他簽一些文件，10萬元就不用還，這些文件都是跟設立
    公司有關的文件，當時我沒有仔細看內容，就幫他簽，後來
    我收到群舟公司設立核准通知書時，我才知道我掛名群舟公
    司的負責人。除了簽立文件外，我並未實際參與群舟公司的
    經營，也不知道群舟公司的負責人及其經營的業務，群舟公
    司向附表一所示的公司拿取發票及開立發票給附表二所示的
    公司等事情，我均不知情。當初我只有幫朱先生簽立上開文
    件，此外並沒有做其他事情，我沒有預料到朱先生會從事不
    法的事等語。
三、按「犯罪事實應依證據認定之，無證據不得認定犯罪事實」
    、「不能證明被告犯罪者，應諭知無罪之判決」，刑事訴訟
    法第154 條第2 項、第301 條第1 項分別定有明文。申言之
    ，犯罪事實之認定應憑證據，如未能發現相當證據，或證據
    不足以證明，自不能以推測或擬制之方法，作為裁判基礎（
    最高法院40年台上字第86號判例意旨參照）；且認定犯罪事
    實所憑之證據，雖不以直接證據為限，間接證據亦包括在內
    ，然而無論直接證據或間接證據，其為訴訟上之證明，須於
    通常一般之人均不致有所懷疑，而得確信其為真實之程度者
    ，始得據為有罪之認定，倘其證明尚未達到此一程度，而有
    合理之懷疑存在而無從使事實審法院得有罪之確信時，即應
    由法院為諭知被告無罪之判決（最高法院76年台上字第4986
    號判例意旨參照）。再者，檢察官對於起訴之犯罪事實，仍
    應負提出證據及說服之實質舉證責任。倘其所提出之證據，
    不足為被告有罪之積極證明，或其指出證明之方法，無從說
    服法院以形成被告有罪之心證，基於無罪推定之原則，自應
    為被告無罪判決之諭知（參照最高法院92年台上字第128 號
    判例意旨）。
四、經查：
  (一)然則，檢察官雖於聲請書載明被告於偵查中「坦承不諱」，
    然觀諸被告於偵查中所供，其應僅係坦承其前向朱叔悠借款
    10萬元，嗣因其無法還款，遂同意出名申設公司以抵償借款
    ，其後並陸續簽署設立公司之相關文件之事實，核與其於原
    審審理時所供相符，被告並未坦承群舟公司所持交及取得之
    前揭統一發票均屬不實，亦未坦承群舟公司持以申報退稅之
    前揭申報書、清單同屬不實，其僅係供稱其對上開各情並不
    知情，是以被告顯然並未於偵查中坦承不諱，檢察官認被告
    業已坦承不諱，容有誤會。
  (二)其次，縱認前揭統一發票確屬不實乙節為真，惟查，被告固
    於偵查及原審審理時均坦承因前開借款之事，遂同意以其名
    義擔任負責人申設公司，並陸續簽署設立公司之相關文件之
    事實，惟被告並未坦承其知悉群舟公司係屬虛設公司，且其
    有參與群舟公司之不法所為，而共同填製前揭不實統一發票
    及不實申報退稅之事，故檢察官認被告對此亦已坦承不諱，
    亦容有誤會。再者，證人即會計事務所職員張小宏於原審審
    理時證稱：91年間群舟公司辦理公司設立登記、申辦發票等
    事宜，係由一位朱先生委託我們辦理，朱先生並親自到我們
    事務所來接洽，我有見過被告一次面，就是在辦理流程中，
    因群舟公司資本額500萬元要開戶，被告必須親自出面辦理
    開戶，當天開戶有我及被告、朱先生一起去。除上開事項負
    責人必須到場外，稅捐處來函通知辦理公司設籍的事宜，負
    責人亦須親自到場簽字辦理。待設籍簽字之後，才會核發發
    票下來，卷附使用統一發票申請書是由我填寫並辦理，我拿
    到發票之後，再交給朱先生，申請書的大小章也是朱先生交
    給我蓋用的。群舟公司設立登記辦理完畢後，朱先生也有委
    託我們辦理營業稅、營利事業所得稅的申報，所以我去過群
    舟公司四、五次，我去群舟公司時，都是直接向小姐拿資料
    ，也有看到一些業務人員，且在前面一、二次有碰到過朱先
    生，但並未看過被告等語（參見原審95年7月27 日審判筆錄
    第4至6、8、10、11 頁）；證人即會計師何郡昌則於原審審
    理時證稱：91年間我曾受群舟公司的委託辦理該公司的設立
    登記資本額查核，當初是由一位湯俊雄（按：即前揭會計事
    務所老闆）拿來給我簽證的，我並沒有與群舟公司的人實際
    接洽。我經手的時間只有十多分鐘，就是當場湯俊雄拿來，
    我審核無誤後，就簽名、蓋章，再交給湯俊雄拿回去，我並
    沒有看過被告等語（參見前開審判筆錄第12、13頁）。是依
    上開證人所證，可知出面接洽辦理群舟公司登記等事宜（含
    發票申領）者，乃係朱先生，並非被告，被告僅係在群舟公
    司負責人依規定必須親自到場辦理該公司登記之相關文件時
    ，始有到場辦理，而證人張小宏並未在群舟公司見過被告，
    證人何郡昌則亦未見過被告，足見被告確可能僅係簽立群舟
    公司辦理公司登記之相關文件，則其既未實際參與該公司之
    運作，其對於群舟公司是否係屬虛設公司，且該公司是否即
    係朱叔悠等人為從事不法犯行所設立等情，究否有所認識或
    預見，即容有相當疑問。至證人詹木松於偵查中亦僅係證稱
    ：群舟公司的相關文件都是朱先生與被告直接聯絡，並未由
    我拿給被告等語（參見93年度偵字第13324號卷第20 頁正面
    ），顯見該證人所證，僅係欲排除其本身之責任，但同未言
    及被告除簽立群舟公司之公司設立登記等文件外，另對群舟
    公司之不法所為有所參與或瞭解。準此，群舟公司於本件所
    涉之簽發不實發票及收取發票申報退稅等不法情事，被告是
    否確有與朱先生等人共同參與或對之有所認識或預見，仍難
    遽以認定。
  (三)又被告雖於原審審理時自承其確有在92年10月1 日之群舟公
    司設立板橋分公司之股東同意書（附於臺北市政府所函送之
    群舟公司案卷內）簽名無訛，且群舟公司自91年7月23 日即
    在華南商業銀行辦理開戶，此亦有華南商業銀行95年6 月14
    日（95）華松存字第161號函暨客戶資料查詢申請單1份在卷
    可稽，而依證人張小宏前揭所證，辦理公司之銀行開戶需負
    責人親自到場，可見被告亦應有親自到場辦理該銀行開戶甚
    明。故被告於此長達一年有餘之期間內，固可認定確有參與
    群舟公司之設立登記、銀行開戶、公司設籍登記等事項，但
    此等事項之辦理，被告亦均僅負責簽名或蓋章即可，尚查無
    其有進一步與朱叔悠等人參與群舟公司不法所為之情形，則
    其簽立群舟公司之公司設立登記等文件之時間雖長達一年有
    餘，但尚難基此「時間」之因素即逕認被告確與朱叔悠等人
    有犯意聯絡而共同參與群舟公司之不法犯行，其理至屬灼然
    。
  (四)由被告所供及前揭證人所證各節以觀，應僅能認定被告係掛
    名群舟公司之負責人（即一般俗稱之「人頭」），而尚難認
    定被告係該公司之實際負責人。衡諸社會常情，一般公司之
    董事長、董事或股東等職務以「人頭」充之者所在多有，其
    目的或有基於公司設立登記之需求（符合法定人數），或有
    基於避稅之需求等等，其原因眾多，不一而足，自非具有「
    人頭」之公司即當然係從事不法之公司，其理甚屬明確。職
    是，充當公司行號負責人之「人頭」者，如該公司或所屬實
    際負責之人確有從事不法時，該等「人頭」是否必然即有參
    與該公司之不法所為，或者對該公司之不法所為有所預見，
    而仍同意以掛名負責人之方式參與或予以幫助，本無一定，
    自仍應視個案中該等「人頭」之涉案程度深淺而為判斷，當
    不得一概而論，更不待言。就本件前開各項證據綜合以觀，
    被告既僅係負責簽署與群舟公司設立登記有關之各項文件，
    除此等作為之外，並無證據證明被告確有出面實際參與群舟
    公司之營運，則朱先生或群舟公司是否確有在從事不法作為
    （包含本件之開立不實發票及收取發票申報退稅），被告並
    不當然知悉；且如上所述，市面上之公司有「人頭」者所在
    多有，有「人頭」之公司衡情並不當然表示該公司即會從事
    不法，自難僅以被告掛名擔任群舟公司之負責人乙事，即認
    其對朱叔悠等人以群舟公司從事不法作為應有所預見，此外
    亦無其他證據證明被告業已預見朱叔悠係為從事不法犯行，
    始以被告免償債務作為代價，要求被告掛名群舟公司之負責
    人，自亦難認定被告另有所謂之不確定故意而共同為本件犯
    行（或屬本件犯行之幫助犯）。
  (五)檢察官於原審原聲請傳喚證人楊正原、鄭淞霖到庭行交互詰
    問，惟因證人楊正原之住居所不明，而證人鄭淞霖則經傳未
    到庭，嗣檢察官即當庭表示均捨棄傳喚，是以原審爰未再予
    傳喚，附此敘明。
五、綜上所述，被告是否確有被訴違反商業會計法等之犯行，本
    院認為尚存有合理之懷疑，猶未到達確信其為真實之程度，
    自不能遽認被告確有此等被訴之犯行。此外，檢察官復未提
    出其他積極證據，資以證明被告確有聲請意旨所指之各該犯
    行，揆諸首揭法律規定與說明，既無足夠證據確信聲請意旨
    之指述為真實，不能證明被告犯罪，自應為被告無罪判決之
    諭知。
六、原審諭知被告無罪，核無不合，檢察官上訴意旨略以：被告
    與詹木松、朱叔悠應有犯意連絡云云，惟查並無證據足證被
    告有參與營業或逃漏稅之事證，不能僅因公司或支票開戶而
    認其有犯意連絡或有不確定故意均已如前述，自不能論處其
    刑責，是檢察官之上訴核無理由，應予以駁回。
七、至臺灣臺北地方法院檢察署95年度偵緝字第2927號移送本院
    併案審理部分，因就被告所涉本案部分，本院業已諭知被告
    無罪之判決，則該等併案部分，自與本案部分無所謂刑法修
    正前連續犯之裁判上一罪關係，本院無從併予審理，爰退回
    由檢察官另為適法之處理，附此敘明。
據上論斷，應依刑事訴訟法第368條，判決如主文。
本案經檢察官劉斐玲到庭執行職務。
中　　華　　民　　國　　96　　年　　2　　月　　1 　 　日
　　　　　　　　　刑事第十一庭審判長法　官 張連財
　　　　　　　　　　　　　　　　　  法　官 林明俊
　　　　　　　 　 　　　　　　　　　法　官 楊照男
以上正本證明與原本無異。
檢察官如不服本判決，應於收受送達後十日內向本院提出上訴書
狀，其未敘述上訴之理由者並得於提起上訴後十日內向本院補提
理由書（均須按他造當事人之人數附繕本）。
被告不得上訴
                                    書記官 陳秋雄
中　　華　　民　　國　　96　　年　　2　　月　　1　  　日
